最高法院民事判決　　　　　　　　　 110年度台上字第2379號
上　訴　人　謝榕庭
訴訟代理人　顧定軒律師
被 上訴 人　華城國際移民有限公司（下稱華城公司）

法定代理人　陳春美
被 上訴 人　顧自雄
共　　　同
訴訟代理人　徐履冰律師
上列當事人間請求損害賠償事件，上訴人對於中華民國109 年11
月11日臺灣高等法院第二審判決（108年度重上字第890號），提
起上訴，本院判決如下：
    主  文
原判決廢棄，發回臺灣高等法院。
    理  由
一、本件上訴人主張：
    ㈠伊於民國101 年間為移民美國，經被上訴人華城公司、顧
      自雄（時為該公司法定代理人，下合稱被上訴人）告知，
      可透過投資美元（下未註明幣別者，均同）50萬元申辦投
      資移民，若遭拒絕，投資款將全數返還。伊於同年10月24
      日匯款50萬元（下稱系爭投資款）、基金發行及律師服務
      費6 萬元及其他費用至被上訴人指定帳戶，並決議投資Qu
      artzburg Gold, LP （下稱系爭投資公司）黃金嶺金礦第
      二期項目（下稱系爭投資項目）。華城公司於104年2月間
      告知該移民申請案遭拒絕，惟未返還系爭投資款。伊另案
      訴請華城公司返還系爭投資款（臺灣臺北地方法院106 年
      度重訴字第1232號，下稱另案），依該公司107年5月29日
      另案書狀陳述：系爭投資款已由美國監管銀行U.S.Bank（
      下稱監管銀行）釋出予系爭投資項目方進行金礦投資等語
      ，與被上訴人先前擔保不同，顯見其係詐騙伊交付系爭投
      資款，且伊於收受前開書狀後始知悉受騙。
    ㈡與系爭投資款相關之監管主約（下稱系爭監管主約）中系
      爭投資公司係由ISR Capital LLC（下稱ISR公司）代表簽
      約，顧自雄為ISR 公司登記之經理人之一，其在臺灣以故
      意或過失違法指示監管銀行釋出系爭投資款，致伊無法取
      回，華城公司應負連帶賠償責任等情。爰依民法第184 條
      第1項前段（上訴人贅述後段）、公司法第23條第2項規定
      ，求為被上訴人應連帶給付新臺幣1,553 萬元（依起訴時
      美金50萬元折算）及法定遲延利息之判決。
二、被上訴人抗辯：上訴人於104 年10月間即瞭解投資移民之全
    部情形，卻至107年9月始提起本件訴訟，已逾2 年時效。上
    訴人於101 年10月29日與系爭投資公司、監管銀行簽署監管
    主約中之監管附約（下稱系爭監管附約），伊等非該主約或
    附約當事人，無指示監管銀行釋出系爭投資款權限；上訴人
    係投資金礦第二期，與第一期有別，伊等無詐欺行為等語。
三、原審維持第一審所為上訴人敗訴之判決，駁回其上訴，理由
    如下：
    ㈠上訴人主張應退還系爭投資款係依據系爭投資公司、監管
      銀行、Idaho State Regional Center, LLC（下稱區域中
      心）於101年4月16日簽署之系爭監管主約附件A 第4點（b
      ）：「監管金的釋出：…（b）投資人的I-526申請遭到駁
      回：若I-526 申請遭到駁回，則在監管人尚未依照募股公
      司的書面指示將該投資人的監管金釋出下，監管人在收到
      ⑴審核通知書I-797，載明投資人的I-526申請遭到駁回…
      或⑵募股公司代表的書面指示，載明適當的電匯指示後，
      監管人將釋出該投資人的監管金給該投資人」。惟監管主
      約中系爭投資公司部分，係由Sima Muroff以ISR公司普通
      合夥人身分代表ISR 公司，並以區域中心總裁及經營合夥
      人身分，與監管銀行（U.S. Bank）副總裁K.RSalbaith簽
      署，與顧自雄無涉。依系爭監管主約前言記載，凡簽署監
      管主約中「監管附約」之人，在有關期間內構成本監管主
      約內的「投資人」，「視同」簽署本監管主約；就「監管
      附約」之定義為：「係指內容大幅同於附表A 的合約：投
      資人簽署監管附約後，即代表投資人同意將監管附約所載
      金額的錢匯入監管帳戶，而成為本監管主約內的監管金，
      由監管人依照本監管主約的條款予以保管，受本監管主約
      的約束」。另定義「投資人」係指簽署監管主約內監管附
      約之人；「投資人代表」係指監管主約附件A 或投資人所
      簽署的監管附約所載投資人代表…。惟於系爭監管主約附
      件A 記載募股公司（即系爭投資公司）在監管主約下之代
      表為Debra Riddle，亦非顧自雄。依美國律師Mike Black
      回覆之電子郵件記載，系爭投資款係遭Sima Muroff 動用
      ，釋放至系爭投資公司等語，亦與顧自雄無關。
    ㈡上訴人提出之系爭投資公司認股備忘錄中英文版本，記載
      ISR 公司為系爭投資公司一般合夥人，顧自雄（Raymond
      Ku）與Sima Muroff為ISR公司具有控制權限之一般合夥人
      ，惟前開文件僅可佐證顧自雄經系爭投資公司登記為一般
      合夥人，但非系爭監管主約附件A（b）所約定指明系爭投
      資公司「代表」，自不具有下達本件投資案「書面指示」
      釋出監管金之權限。上訴人另案書狀檢附之美國證券交易
      委員會對Sima Muroff 等人之訴訟揭示資料，並不包括顧
      自雄；美國民眾在美國對Sima Muroff（含顧自雄）及Wes
      tlead 公司等所為團體訴訟，僅為起訴書狀，屬當事人之
      陳述，無從為不利於被上訴人之認定。
    ㈢上訴人無法證明顧自雄有故意或過失違法指示監管銀行釋
      出系爭投資款之情形，華城公司即不負連帶賠償之責。從
      而，上訴人依民法第184條第1項前段、公司法第23條第 2
      項規定，請求被上訴人連帶給付新臺幣1,553 萬元及法定
      遲延利息，為無理由，應予駁回。
四、本院之判斷：
    ㈠按當事人主張有利於己之事實者，就其事實有舉證責任，
      民事訴訟法第277 條前段定有明文，此即舉證責任之分配
      原則。但如遇有特殊情形，仍貫徹此一原則，對於該當事
      人顯失公平時，即不受此原則規定之限制，此為該條但書
      「依其情形顯失公平者，不在此限」之立法意旨。是以受
      訴法院於決定是否適用該條但書所定公平之要求時，應視
      各該具體事件之訴訟類型特性暨待證事實之性質，斟酌當
      事人間能力、財力之不平等、證據偏在一方、蒐證之困難
      、因果關係證明之困難及法律本身之不備等因素，透過實
      體法之解釋及政策論為重要因素等法律規定之意旨，衡量
      所涉實體利益及程序利益之大小輕重，按待證事項與證據
      之距離、舉證之難易、蓋然性之順序（依人類之生活經驗
      及統計上之高低），並依誠信原則，定其舉證責任或是否
      減輕其證明度，進而為事實之認定並予判決。
    ㈡查監管銀行於104 年10月15日回覆上訴人，監管金已釋出
      至系爭投資公司；系爭投資款係Sima Muroff 違法指示監
      管銀行釋出；上訴人與Westlead公司簽訂基金發行及律師
      服務費用協議，並支付6 萬元予該公司；依上訴人提出之
      系爭投資公司認股備忘錄中英文版本，記載ISR 公司為系
      爭投資公司之一般合夥人，以及顧自雄與Sima Muroff 均
      為ISR 公司具有控制權限之一般合夥人，為原審認定之事
      實。果爾，因Westlead公司係於101年10月1日由顧自雄代
      表與上訴人簽訂該協議，並於同年月26日回覆已收到6 萬
      元（見一審卷二第257、430頁），足見上訴人就系爭投資
      項目已支付費用，而顧自雄亦足以代表Westlead公司為相
      關之行為；再衡以ISR 公司為系爭投資公司之一般合夥人
      ，而顧自雄與Sima Muroff均為ISR公司具有控制權限之一
      般合夥人，其是否更能知悉系爭投資公司之運作情形，以
      及系爭投資款在何種條件下會被釋出等程序事項？自宜詳
      加調查審認。且華城公司副總經理晏海玲（Helen Yan ）
      就上訴人委任之丁玉雯律師於104年6月15日以存證信函要
      求返還系爭投資款50萬元乙節，於同年月23日以email 回
      覆上訴人母親董昭玲：「…剛收到丁律師的信函，已請示
      顧先生（老闆），顧先生已同意您信上的退款金額，但基
      於法律上的程序，麻煩請貴公子將先前Helen 已寄給您的
      email的文件…簽名後email給我們，公司將會ASAP（儘快
      ）完成您的退款事宜…」等語，並於同年7 月1 日再寄送
      email 予丁玉雯律師及董昭玲，提及「有關…投資款項美
      金50萬元，請謝榕庭簽回與投資項目方之終止合約，本公
      司將協助處理」等語；上訴人遂於同年7月2日填好相關資
      料傳真回覆（見一審卷一第379-391頁、卷二第181-185頁
      、原審卷二第277、281頁）。惟監管銀行於同年10月15日
      回覆上訴人，監管金已釋出至系爭投資公司（見一審卷二
      第133頁）。依晏海玲上開email內容，顧自雄已同意返還
      系爭投資款予上訴人，上訴人乃依晏海玲指示簽署相關文
      件傳真回覆，則系爭投資款係在何時被釋出？與上訴人傳
      真回覆予華城公司之文件有無關聯性？均有釐清必要。且
      上訴人提出網路下載Beilin He及Hongbo Shao等人分別於
      2018年1月19日、7月5日向美國愛達荷州地區法院對Sima
      Muroff、Debra Riddle、Raymond Ku（即顧自雄）、 ISR
      公司、Westlead公司等人所提出團體訴訟之資料（見原審
      卷二第47-96 頁），其具體內容為何？與系爭投資款被釋
      出是否具有關聯性？屬重要之攻擊方法，原審恝置不論，
      亦有判決不備理由之違法。
    ㈢從而，依上說明，斟酌顧自雄為專業人士，與系爭投資公
      司等關係較為密切，本件相關證據存於美國等情，上訴人
      主張：系爭投資款要從監管銀行釋出的前提，需有系爭投
      資公司代表之書面，基於顧自雄對ISR 公司控制權限，以
      及ISR 公司與系爭投資公司關係，有關系爭投資款如何釋
      出之事實，依民事訴訟法第277 條但書規定，應由顧自雄
      予以澄清及說明等語（見原審卷一第210、259、263、380
      頁、卷二第 7、43頁），是否全屬無可採？倘僅由上訴人
      負舉證責任，是否有違公平原則？是否應減輕其證明度？
      亦非無斟酌之餘地。原審未詳加調查審認，以上訴人不能
      舉證證明，遽為其不利之判決，尚嫌速斷。上訴論旨，指
      摘原判決違背法令，求予廢棄，非無理由。末查，華城公
      司法定代理人自101年迄今似有變動（見原審卷一第91-92
      頁），本件宜確認上訴人主張顧自雄具體侵權行為之事實
      及時間，據以判斷上訴人請求權時效何時起算，以及華城
      公司應否依公司法第23條第2 項規定負連帶賠償責任，案
      經發回，應併注意及之。
五、據上論結，本件上訴為有理由。依民事訴訟法第477條第1項
    、第478條第2項，判決如主文。
中    華    民    國   110    年    11    月    17    日
                      最高法院民事第六庭
                          審判長法官  魏  大  喨  
                                法官  李  寶  堂  
                                法官  李  文  賢  
                                法官  林  玉  珮  
                                法官  邱  瑞  祥  
本件正本證明與原本無異
                                      書  記  官
中    華    民    國   110    年    11    月    23    日